【裁判字號】    98,上訴,4831
【裁判日期】    990316
【裁判案由】    殺人未遂
【裁判全文】
臺灣高等法院刑事判決                98年度上訴字第4831號
上  訴  人
即  被  告    乙○○
選任辯護人    張金盛律師（法律扶助律師）
上列上訴人因殺人未遂案件，不服臺灣板橋地方法院98年度訴字
第2014號，中華民國98年10月9日第一審判決（起訴案號：臺灣
板橋地方法院檢察署98年度偵緝字第909號），提起上訴，本院
判決如下：
    主  文
原判決撤銷。
乙○○殺人未遂，處有期徒刑壹年捌月，緩刑肆年。
    事  實
一、乙○○與甲○○係交往多年之男女朋友，交往期間兩人分合
    多次，而於民國（下同）97年間兩人同居在臺北縣三重市○
    ○路○段50巷23號4樓，惟乙○○常懷疑甲○○另有新歡，致
    甲○○難以忍受而萌生去意，嗣於97年12月24日晚間11時30
    分許，甲○○返回上開租屋處，約於同日晚間11時40分許，
    兩人熄燈就寢，乙○○向甲○○求歡遭拒，甲○○並稱不想
    要跟乙○○在一起，伊心死了等語，詎乙○○惱羞成怒，竟
    基於殺人之犯意，憤然至廁所旁取出甲○○所有之菜刀1把
    ，甲○○見狀驚惶叫喊救命，乙○○先將房門上鎖，再向甲
    ○○稱「既然妳心死了，就要給妳死，然後我自己再割腕自
    殺」等語，隨即持上開菜刀朝躺在床上之甲○○之頭部砍殺
    1 刀，致甲○○受有頭皮開放性傷口（7x1x0.8cm）之傷害
    ，再以左手勒住甲○○之脖子，並反覆說著「妳變了」等語
    ，甲○○為免遭受殺害，不敢抵抗，旋生機智對乙○○動之
    以情，開始向乙○○訴說貼心話語直至乙○○情緒較為緩和
    將左手鬆開，甲○○仍不停對其說著好話，迨乙○○情緒較
    穩定後，始出於己意中止其殺人犯意，將菜刀放回原處，再
    開啟房內電燈，甲○○才敢詢問其是否要讓伊去醫院，乙○
    ○乃將甲○○送往財團法人馬偕紀念醫院臺北院區（下稱馬
    偕醫院）急救，甲○○始倖免於死。迨甲○○抵達醫院，見
    人多並有醫院守衛在場，始大聲呼救，嗣乙○○於職司偵查
    犯罪之警察知悉其犯罪之前，自行前往臺北市政府警察局中
    山分局中山二派出所自首，而經警至上址扣得上開菜刀1支
    。
二、案經甲○○訴由臺北縣政府警察局三重分局報請臺灣板橋地
    方法院檢察署檢察官偵查起訴。
    理  由
壹、證據能力部分：
一、按刑事訴訟法第159條第1項規定：「被告以外之人於審判外
    之言詞或書面陳述，除法律有規定者外，不得作為證據」；
    其立法本旨係以證人於審判外之言詞或書面陳述，屬於傳聞
    證據，此項證據，當事人無從直接對於原供述者加以詰問，
    以擔保其真實性，法院亦無從直接接觸證人而審酌其證言之
    憑信性，違背直接審理及言詞審理之原則，除具有必要性及
    信用性情況之除外者外，原則上不認其有容許性，自不具證
    據能力；至所謂具有必要性及信用性情況者，例如刑事訴訟
    法第159條之1、之2、之3、之4、之5情形，仍例外認其有證
    據能力，然此乃係指法院未於審判期日傳喚相關證人到庭，
    案件僅能依靠該等證人於審判外之陳述以為判斷之情形，始
    需就該等審判外供述證據嚴格依照刑事訴訟法第159條之1至
    之5所定要件一一檢視各該證人之供述，作為證據之資格。
    倘法院已經依據當事人聲請傳喚證人到庭接受檢辯雙方之交
    互詰問，則法院既已透過直接、言詞審理方式檢驗過該證人
    之前之證詞，當事人之反對詰問權亦已受到保障得以完全行
    使之情況下，該等審判外證據除有其他法定事由（例如：非
    基於國家公權力正當行使所取得或私人非法取得等，而有害
    公共利益，即以一般證據排除法則為判斷），應認該審判外
    供述已得透過審判程式之詰問檢驗，而取得作為證據之資格
    ，亦即其審判外供述與審判中供述相符部分，顯然已經構成
    具備可信之特別情狀，當然有證據資格（實務上之作用常為
    引用該等陳述與審判中陳述相符，強化該證人供述之可信度
    ），其不符部分，作為檢視審判中所為供述可信與否之彈劾
    證據，當無不許之理，甚者，其不符部分倘係於司法警察、
    檢察事務官調查中之供述，作為認定被告犯罪與否或不構成
    犯罪與否之證據，亦僅需依照刑事訴訟法第159條之2規定，
    斟酌其審判外供述作成外部環境、製作過程、內容、功能等
    情況認為之前供述較為可信，即可取得證據之資格，而作為
    認定事實之證據資格，最高法院94年度臺上字第2507號、95
    年度臺上字第2515號判決意旨均可資參照；再按被告以外之
    人於審判外之言詞或書面陳述，除法律有規定者外，不得作
    為證據；被告以外之人於偵查中向檢察官所為之陳述，除顯
    有不可信之情況者外，得為證據；被告以外之人於檢察事務
    官、司法警察官或司法警察調查中所為之陳述，與審判中不
    符時，其先前之陳述具有較可信之特別情況，且為證明犯罪
    事實存否所必要者，得為證據。刑事訴訟法第159條第1項、
    第159條之1第2項、第159條之2分別定有明文。經查：被害
    人即證人甲○○於警詢、偵查中之陳述，雖屬被告以外之人
    於審判外之陳述，惟其已於原審行交互詰問，足以保障被告
    之詰問權，且前開偵查中之證詞業經具結（偵緝字第909號
    卷第29頁至第31頁），且就案情重要事項，前後所證內容相
    符，因認有證據能力。
二、按被告以外之人於審判外之言詞或書面陳述，除法律有規定
    者外，不得作為證據，刑事訴訟法第159條第1項定有明文，
    此即學理上所稱「傳聞證據排除法則」。又被告以外之人於
    審判外之陳述，雖不符同法第159條之1至第159條之4之規定
    ，而經當事人於審判程序同意作為證據，法院審酌該言詞陳
    述或書面陳述作成時之情況，認為適當者，亦得為證據。當
    事人、代理人或辯護人於法院調查證據時，知有第159條第1
    項不得為證據之情形，而未於言詞辯論終結前聲明異議者，
    視為有前項之同意，此則據同法第159條之5規定甚明。鑒於
    採用傳聞證據排除法則重要理由之一，係因傳聞證據未經當
    事人之反詰問予以覈實，若當事人願放棄對原供述人之反對
    詰問時，原則上即可承認該傳聞證據之證據能力。而揆諸我
    國刑事訴訟法第159條之5之立法理由，除參照前述傳聞證據
    排除法則之基本法理外，亦參考日本刑事訴訟法第326條之
    立法例，查日本刑事審判實務之運作，有關檢察官及被告均
    同意作為證據之傳聞書面材料或陳述，可直接援引該國刑事
    訴訟法第326條作為傳聞例外之法律依據，僅在檢察官與被
    告或其辯護人不同意之情況下，乃須根據其他傳聞例外規定
    ，俾以斟酌該等傳聞書面材料或陳述是否具有證據能力，在
    當事人間無爭執之案件中，傳聞證據基本上均可依據前引規
    定提出於法院使用。據此，我國刑事訴訟法第159條之5之適
    用應可作同上之解釋。公訴人、被告及其辯護人就本件判決
    所引之被告以外之人於審判外之陳述，除證人甲○○於警詢
    及偵查中之證言外，均同意有證據能力（本院99年2月8日準
    備程序筆錄第2頁），而本院審酌渠等陳述作成時之情況，
    核無違法取證及證明力明顯過低之瑕疵，為證明犯罪事實所
    必要，亦認為以之作為證據為適當，根據上開規定及說明，
    作為本件判決認定被告犯罪事實之被告以外之人於審判外陳
    述是否屬於傳聞之例外（不包括證人甲○○於警詢及偵查之
    證言），無庸先行考量刑事訴訟法第159條之1第2項、第159
    條之2、第159條之3等規定，得逕依同法第159條之5規定作
    為證據。
貳、得心證之理由：
一、訊據上訴人即被告乙○○固承認與被害人甲○○係男女朋友
    關係，於上開時、地與被害人甲○○發生爭執，伊有持刀砍
    傷被害人，致被害人甲○○受有如事實欄所載之傷勢等情，
    惟矢口否認有何殺人犯意，於原審及本案審理時辯稱：當天
    伊喝了2瓶高梁酒，詳細情形也不太記得，伊只記得伊拿了
    菜刀，只是嚇被害人甲○○而已，被害人甲○○與伊拉扯，
    不小心去砍到，伊看到被害人甲○○流血，就趕緊送到醫院
    云云（原審卷第29頁反面）；嗣改稱伊喝酒之後，想要削水
    果配酒，之後甲○○回來，伊找她一起喝，伊沒有殺甲○○
    的意思，伊只劃到她而已云云（本院99年2月8日準備程序筆
    錄第2頁）。
二、然查，上開事實，業據證人即被害人甲○○於警、偵查及原
    審審理時指證歷歷。其於警詢時指稱：於97年12月24日晚間
    11時40分許，在臺北縣三重市○○路○段50巷23號4樓租屋處
    內，遭男友即被告乙○○砍傷。因伊於24日晚間11時30分許
    回到家後，被告要伊上床去睡，伊不願意，被告生氣之下拿
    刀，說要給伊死，之後再割腕自殺，要與伊同歸與盡，後來
    被告用菜刀朝伊頭部砍1刀，並用左手掐住伊脖子，一直說
    伊變了等語（偵字第2873號卷第13頁）；於偵查中證稱：被
    告要致伊死地，伊喊救命，被告說要讓伊死，並且特地把房
    間門鎖起來，再來殺伊，從頭部砍下去，砍了1刀，砍了1刀
    之後，伊倒在床上，被告跪在床上，且右手高舉著菜刀，伊
    當時不敢激怒被告，對被告動之以情，並且說一些被告對伊
    很好的好話，因為當時沒有別人，伊怕被殺死在屋內，沒人
    ，被告說要讓伊死，自己再割腕，後來因為被告聽到伊說的
    好聽話，才有點緩和，並問伊衣服為何有血，伊故意反問被
    告為什麼身上有血，伊再問被告要不要送伊去醫院，被告便
    說好，後來到馬偕醫院去之後，人比較多，伊才敢喊叫遭被
    告乙○○砍殺，不要讓被告跑掉等語（偵緝字第909號卷第2
    9頁、第30頁）；復於原審審理時結證稱：被告在半夜11點
    或12點，在三重市○○路○段的住處殺伊，被告一直認為伊
    劈腿，本來打算過2天之後就不要跟被告住在一起。因為被
    告有國際性病，且那天晚上伊又沒有保險套，所以伊跟被告
    說不要跟他在一起，伊說心死了，被告說既然伊心死了，所
    以被告要先讓伊死，他自己再割腕自殺，他到廁所旁邊去拿
    刀，伊喊救命，被告還去把房門鎖上，他用左手掐伊的脖子
    ，右手拿刀子，當時伊躺在床上，看到刀子的時候身體縮在
    一起，被告右手的刀子就砍下去，伊當時很理智、冷靜，一
    直跟他說好話，因為被告失去理智，伊還說很多貼心的話給
    他聽，那個過程很久，他還是很抓狂，一直說要給伊死，伊
    不敢抵抗而裝死，他情緒有慢慢變好，就把手放開，伊還是
    繼續跟他說好話，後來他情緒又比較穩定了，就去開燈，他
    開燈後看到伊身上有血，伊不敢刺激他，伊問他說伊身上為
    何有血，他說他剛剛砍伊，被告說要送伊去醫院，被告當天
    很清醒，到了馬偕醫院之後那裡有很多警察，伊就對大家說
    不要讓被告跑掉，剛剛被告殺伊。伊並沒有想要告被告等語
    （參見原審卷第44頁反面至第48頁審判筆錄）。是證人甲○
    ○對於被告持刀砍殺頭部過程，前後指訴相符。且被害人甲
    ○○確於97年12月25日凌晨0時48分許由被告送往馬偕紀念
    醫院救治，經診斷受有頭皮之開放性傷口（7x1x0.8cm）之
    傷害，有馬偕紀念醫院97年12月25日之乙種診斷證明書（偵
    字第2873號卷第23頁）及同院98年8月1日馬院醫急字第0980
    003085號函暨所附病歷資料（原審卷第39頁至第45頁）附卷
    可稽，而被告亦自承持菜刀砍被害人甲○○頭部之事實，復
    參酌被害人甲○○於偵查陳稱「（問：既然被告要殺你，你
    還願意要撤回告訴？）我想說他年紀那麼大了，我想留條路
    給他走」等語（偵緝字第909號卷第30頁），及於原審審理
    時亦證稱「（審判長問：你有無希望被告賠償你受到的損害
    ？）都不用，因為他的經濟也不好過，只要他平安就好了，
    …我講過我不告他，我也很難過」等語（詳原審卷第47頁反
    面），被害人甲○○自偵查迄原審審理時均表明不願對被告
    訴追，並陳述要留給被告一條路，希望被告平安等語，顯見
    被害人甲○○仍念舊情不願對被告為任何求償訴追，益見其
    要無設詞誣陷被告之理，足認被害人即證人甲○○上開於偵
    查及原審審理時之證述情節，與事實相符，至為可採。
三、按刑法殺人罪須以下手時主觀上殺意及死亡之預見為斷；又
    刑法所定「殺人未遂」罪與「傷害」罪之區別，本視加害人
    有無殺人犯意為斷，至於被害人受傷之多寡，及是否為致命
    部位，有時雖可藉為認定加害人有無殺意之心證，然究不能
    據為絕對標準，最高法院18年上字第1309號、17年上字第71
    8號判例意旨可資參照。申言之，行為人犯罪時內心主觀犯
    意，非他人輕易即得察覺，因此加害人之行為，究屬基於殺
    人之犯意或僅係傷害之故意，實應深入觀察加害人與被害人
    之關係、衝突之起因、加害人下手之方法、輕重、被害人受
    傷情形及加害人事後態度等各項外在客觀因素予以綜合評析
    。查被告所持之扣案之菜刀，為廚房料理用之菜刀，客觀上
    足以對人之生命、身體構成威脅，有該菜刀照片1幀（偵字
    第2873號卷第24頁）及該把菜刀扣案可證。而頭部為人體之
    重要部位，若持刀揮砍他人之頭部，足以發生死亡結果，此
    為一般人得以預見之結果，被告為智識程度正常之成年人，
    對此當自知之甚詳，是被告對其持菜刀砍被害人甲○○之頭
    部，即可能造成被害人甲○○死亡之結果，應得以預見。再
    觀諸被害人甲○○所受傷勢為頭皮開放性傷口（7x1x0.8c m
    ）之傷害，其傷勢部位為頭頂上方，此有馬偕醫院98年8月1
    日馬院醫急字第0980003085號函暨所附病歷資料等在卷可查
    （原審卷第39頁至第45頁），堪認被告下手時毫不手軟，揮
    刀直接對被害人之頭部，參以被害人即證人甲○○於偵查及
    原審審理時均結證稱：被告自廁所旁取出菜刀後，伊見狀驚
    惶叫喊救命，被告先將房門上鎖，再向伊稱「既然妳心死了
    ，就要給妳死，然後我自己再割腕自殺」等語，隨即持上開
    菜刀朝躺在床上之甲○○之頭部砍殺1刀，已如前述，顯見
    被告確有殺害被害人之故意，且已著手於犯罪行為之實行，
    要無疑義。惟嗣係因被害人為免遭受殺害，不敢抵抗，旋生
    機智對被告之以情，開始向被告訴說貼心話語直至被告情緒
    較為穩定後，被告始出於己意中止其殺人犯意，將菜刀放回
    原處，復將被害人甲○○送醫診治等情，此亦據被害人即證
    人甲○○證述綦詳如前。當難執被告己意中止，而推認其於
    持刀砍殺被害人甲○○時，非基於殺人之犯意。至被告雖於
    本院行準備程序及審理時辯稱伊係喝了2瓶高梁，不記得發
    生什麼事云云，而被害人即證人甲○○雖於原審審理時證稱
    被告當天有跟伊說有喝酒，但伊不知道，伊感覺是有，因伊
    好像有看到酒瓶等語（原審卷第44頁反面至第45頁），然查
    本件案發時間約為97年12月24日晚間11時40分許，而被告於
    送被害人甲○○就醫後自行至警局投案，經警於同年12月25
    日凌晨3時31分許進行酒精濃度測試，測得其呼氣酒精值為
    每公升「0」毫克，此有酒精濃度測試單1紙附卷可稽（偵字
    第2873號卷第35頁），而被害人即證人甲○○前開所證遭被
    告持刀砍殺時，被告能與被害人甲○○對話，持刀砍殺前，
    先關閉房門，且在房間關閉燈光之情形下，猶能持刀準確砍
    至被害人甲○○的頭部，嗣接受被害人甲○○勸說，而己意
    中止等過程；復參酌被告於案發經被害人甲○○動之以情而
    情緒較穩定後，尚知將被害人甲○○立刻送往馬偕紀念醫院
    救治，並自行至警局投案，縱於案發前飲酒，應僅屬小酌，
    其為本件殺人犯行時，並未因喝酒達不能辨識其行為違法或
    欠缺依其辨識而行為之能力；亦無因喝酒致其辨識行為違法
    或依其辨識而行為之能力，顯著降低之情，堪以認定。被告
    及辯護人於本院審理時徒以因酒醉而不慎傷及被害人甲○○
    ，屬過失傷害為詞置辯（本院99年3月2日審判程序筆錄第5
    頁），應非可採。又被害人甲○○經被告送抵醫院後，見在
    場人多，始敢大聲呼救，此雖經被害人即證人甲○○於偵查
    及原審審理時均結證明確，然經本院函詢臺北市政府警察局
    勤務指揮中心，經臺北市政府警察局於98年12月18日以北市
    警勤字第09835921900號說明二中記載「經查本局110報案專
    線未接獲旨揭時、地有病患遭人持刀砍殺之相關報案紀錄」
    等語明確（見本院卷第23頁），復經本院函查馬偕醫院，該
    院於98年12月24日以馬院總字第0980005819號函覆本院，該
    函說明二中記載「經查97年12月25日凌晨0時48分，傷者甲
    ○○自述遭人以菜刀砍傷，並由加害人陪同搭乘計程車到本
    院就醫。加害人利用本院守衛協助掛號時告知前往中二所自
    首，即匆忙離去。其後中二所派員到本院做後續處理」等語
    明確（見本院卷第21頁），可知被告當時係親自陪同被害人
    至馬偕醫院就醫，並告知醫院守衛其欲前往中二所自首，且
    當時110報案專線亦未曾有接獲被害人甲○○遭被告砍殺之
    報案電話，再參以臺北縣政府警察局三重分局刑事案件報告
    書及該局公務電話記錄表可知（偵字第2873號卷第1頁至第3
    頁），被告係自行至臺北市政府警察局中山分局中山二派出
    所報案，顯見被告係在其為殺人未遂犯行被發覺前，主動向
    員警供述且自首犯罪而願接受裁判，併此敘明。
四、綜上所述，被告前開所辯，無非係飾卸之詞，不足採信。本
    案事證已臻明確，被告犯行堪予認定。
參、論罪科刑及撤銷改判之理由：
一、核被告所為，係犯刑法第271條第2項、第1項之殺人未遂罪
    。被告已著手於殺人行為之實行，而因己意中止，為中止犯
    ，依刑法第27條第1項之規定，減輕或免除其刑，並依同法
    第66條但書規定，有期徒刑減輕者，同時有免除其刑之規定
    者，其減輕得減至3分之2。又被告僅因求歡不成，竟基於殺
    人犯意，持菜刀砍殺被害人頭部，其行為固無足取，然其於
    砍殺1刀後，因被害人動之以情而已意中止犯罪，而被害人
    所受傷勢為頭皮之開放性傷口（7x1x0.8cm）之傷害，有上
    開診斷證明書在卷為憑，尚未造成重大傷害，且被害人於偵
    查及原審審理時均表明不願對被告追訴，希望給被告一條路
    等語，且被告在其犯罪被發覺前，主動投案向員警供述表示
    自首犯罪而願接受裁判，核與刑法第62條前段規定對於未發
    覺之犯罪自首而接受裁判之要件相符，爰依該條規定減輕其
    刑，並依刑法第70條之規定遞減之。
二、原審以被告犯罪明確，而予以論罪科刑，固非無見。惟查：
    （一）被告在其本件犯罪被發覺前，主動投案向員警供述表
    示自首犯罪而願接受裁判，此應有刑法第62條前段規定之適
    用，原判決漏未說明被告係屬自首，尚有未洽；（二）本件
    被告係先將房門鎖上，再持刀向被害人甲○○之頭部砍殺，
    其犯罪情節非屬輕微，原判決竟以被告本件犯罪情節輕微，
    而所犯本罪法定刑為死刑、無期徒刑或10年以上有期徒刑之
    罪，實屬情輕法重，顯有堪資憫恕之處，遽依刑法第59條規
    定酌減其刑，亦有不當；（三）扣案供被告行兇砍殺被害人
    甲○○之菜刀1把，雖被告與被害人同居時所共用，但是被
    害人甲○○購買的，此據被告供明在卷（偵緝字第909號卷
    第15頁、原審卷第68頁），可認該把刀所有人為被害人甲○
    ○，原判決誤認係屬被告所有，而依刑法第38條第1項第2款
    規定沒收，於法尚有未合。被告上訴雖否認犯行，仍執陳詞
    指摘原判決不當，固無理由，惟原判決既有上開可議而無可
    維持，自應由本院將原判決予以撤銷改判。爰審酌被告之素
    行，僅因對同居之女友求歡不成，即悍然持刀殺害女友，惟
    經女友動之以情而中止犯罪，事後並親送被害人就醫並投案
    自首，兼衡其犯罪之目的、手段、被害人所受傷之傷勢及於
    審理時猶飾詞圖卸刑責、犯後態度不佳，然被害人於原審審
    理時表明不願對被告追訴，只要被告平安就好等語等一切情
    狀，量處如主文第2項所示之刑。末查，被告前雖曾於85 年
    間因詐欺罪，而於86年11月6日經臺灣士林地方法院以86 年
    度易字第2130號判決判處有期徒刑有期徒刑6月、緩刑3年確
    定，惟其緩刑宣告期滿未經撤銷，其刑之宣告失其效力，是
    被告5年內未故意犯有期徒刑以上之罪，且被告於98年12 月
    13日因腦中風而入院接受治療，此有行政院衛生署雙和醫院
    （乙種）診斷證明書1份（見本院卷第30頁）附卷可按，再
    經行政院衛生署雙和醫院於99年1月25日以雙院歷字第099
    0000379號函覆本院「張君神智狀況清楚，語言表達仍有問
    題；張君已於99年1月13日出院」（見本院卷第32頁），且
    被告持刀砍殺被害人甲○○後，猶能出於己意中止犯行，並
    速將被害人甲○○送醫治療，因認被告已知警惕而無再犯之
    虞，上開所宣告之刑，以暫不執行為適當，爰併宣告緩刑4
    年，以啟自新。
據上論斷，應依刑事訴訟法第369條第1項前段、第364條、第299
條第1項前段，刑法第271條第2項、第1項、第27條第1項、第62
條前段、第66條但書、第74條第1項第1款，判決如主文。
本案經檢察官吳茂松到庭執行職務。
中    華    民    國    99    年    3    月    16    日
                  刑事第五庭審判長法  官  高明哲
                                  法  官  林洲富
                                  法  官  高玉舜
以上正本證明與原本無異。
如不服本判決，應於收受送達後10日內向本院提出上訴書狀，其
未敘述上訴之理由者並得於提起上訴後10日內向本院補提理由書
（均須按他造當事人之人數附繕本）「切勿逕送上級法院」。
                                  書記官  許雅淩
中    華    民    國    99    年    3     月    16    日
附錄：本案論罪科刑法條全文
中華民國刑法第271條
殺人者，處死刑、無期徒刑或10年以上有期徒刑。
前項之未遂犯罰之。
預備犯第1項之罪者，處2年以下有期徒刑。

司法院資訊處製作；財團法人民間司法改革基金會備份。
